最　高　行　政　法　院　判　決　　　　　　　　　　九十三年度判字第七三二號
　　上　訴　人　乙○○
　　訴訟代理人　蔡進良律師
　　被 上訴 人　內政部警政署入出境管理局
　　代　表　人　甲○○
右當事人間因居留事件，上訴人對於中華民國九十二年二月十七日臺北高等行政法院
九十一年度訴字第三六八二號判決，提起上訴，本院判決如左：
　　主  文
上訴駁回。
上訴審訴訟費用由上訴人負擔。
　　理  由
一、本件上訴人起訴主張：上訴人於民國九十年五月二十二日收養大陸地區養女郭融
    融（八十六年十二月二十六日生），並改名為鄭融融，九十年十月十五日代鄭融
    融向被上訴人申請來台定居，被上訴人依大陸地區人民在臺灣地區定居數額表第
    七類（每月核配數額為兩人）之規定，以九十年十月二十二日境居芳字第一○八
    一一五號書函（下稱系爭書函）通知上訴人，上訴人不服，提起訴願，詎訴願決
    定機關以系爭書函，僅係通知上訴人申請案之處理情形，並未對上訴人作成准駁
    之行政處分，依訴願法第七十七條第八款而為不予受理之處分。惟系爭書函為一
    行政處分，亦曾為被上訴人所承認。復依據臺灣地區與大陸地區人民關係條例授
    權訂定之大陸地區人民在臺灣地區定居數額表類別七，該核定乃適用於孫子女或
    曾孫子女，其他養子女並未明確規範。鄭融融是一名孤兒，在大陸已無父母，其
    處境堪憐，在這段時間最需保護及教養，無法受正常的保護和國民教育，有背常
    情，上訴人收養鄭融融與大陸地區人民在臺灣地區定居數額表類別五，臺灣地區
    人民之直系血親，年齡在十二歲以下，其在大陸地區之父母雙亡，處境相似，應
    有上該條文之適用云云，求為撤銷原處分及訴願決定之判決。
二、被上訴人則以：查系爭書函只是通知辦理狀況，並非准駁之行政處分，上訴人既
    依法提起訴願，被上訴人當尊重訴願決定機關之決定，未便另為處分，並非認定
    該通知是一行政處分，訴願決定機關並依訴願法第七十七條第八款規定，以該函
    非行政處分而為不受理之決定，鄭融融處境堪憐，惟法既明定數額之限制（類別
    七已明列養子女之定居數額），被上訴人只能依法辦理。
三、原審斟以：按行政處分與觀念通知之區分，固應以其是否發生法律效果之有無作
    為判斷，但行政公文書對外是否有發生法律效果之意思表示，不應拘泥於其所使
    用之文字，而應探求行政機關之真意以為斷，如就當事人之申請所為答覆實質已
    發生否准之法律效果，即屬行政處分，而非觀念通知。查被上訴人九十年十月二
    十二日（九十）境居芳字第一○八一一五號書函，其內容略以，「．．．經核鄭
    童申請案，按八十九年七月起每月二名數額計，依序約編列於民國一○○年九月
    份配額，屆時或於等待配額期間逾齡（十二歲），依規定不予許可。惟如民國一
    ○○年九月或屆齡以前，數額增加或排序在前之申請人，經依規定註銷時，則可
    依序由後者循序遞補。」依該函內容觀之，被上訴人雖說明於一○○年九月或屆
    齡以前，若有數額增加或排序在前之申請人，經依規定註銷時，則可依序由後者
    循序遞補，然其亦予載明業已依序編列於一○○年九月份配額等語，則就上訴人
    代鄭融融申請現在即應來台定居部分，實質已為否准之意思表示駁回之處分，亦
    即該函就上訴人代鄭融融之申請僅同意於於一○○年九月或屆齡以前，數額增加
    或排序在前之申請人，經依規定註銷時，則可依序由後者循序遞補，但並不准許
    鄭融融目前即能來台定居，因此該函否准上訴人代鄭融融申請現在來台定居部分
    ，應為行政處分，訴願決定認前揭書函並未對上訴人作成准駁之行政處分，依訴
    願法第七十七條第八款而為不予受理之處分，於法尚有未合。再查，關於上訴人
    代鄭融融申請來台定居，依臺灣地區與大陸地區人民關係條例第十六條第二項第
    一款及第三項授權訂定之大陸地區人民在臺灣地區定居數額表第七類規定，類別
    六以外臺灣地區人民其他養子女，年齡在十二歲以下者（以一人為限），每月核
    配數額為二人。因此臺灣地區與大陸地區人民關係條例第十六條第二項第一款及
    第三項授權訂定之大陸地區人民在臺灣地區定居數額表第七類既已就類別六以外
    臺灣地區人民其他養子女作明文規定，自不能以大陸地區人民在臺灣地區定居數
    額表類別七，乃適用於孫子女或曾孫子女，其他養子女並未明確規範，而謂本件
    之聲請並無該規定之適用。又大陸地區人民在臺灣地區定居數額表第七類規定，
    類別六以外臺灣地區人民其他養子女，年齡在十二歲以下者（以一人為限），每
    月核配數額為二人，係主管機關依臺灣地區與大陸地區人民關係條例第十六條第
    二項第一款及第三項之法律明確授權而訂定，是其對人民申請來台定居權利之限
    制，並未違反法律保留之原則，亦不能以此指該限制有違憲法、民法、兒童福利
    法有關對兒童及未成年子女親權及國民教育之保護原則。再查於一○○年九月或
    鄭融融屆齡以前，核配數額增加或排序在前之申請人，經依規定註銷時，可依序
    由後者循序遞補，均係法規有所變更，或因情事變更而依相關規定辦理，被上訴
    人就該數額並無再行增減之行政裁量權。因此被上訴人就上訴人代鄭融融申請現
    在來台定居，依臺灣地區與大陸地區人民關係條例第十六條第二項第一款及第三
    項授權訂定之大陸地區人民在臺灣地區定居數額表第七類規定，否准其申請，並
    說明於一○○年九月或屆齡以前，數額增加或排序在前之申請人，經依規定註銷
    時，則可依序由後者循序遞補，於法並無不合，訴願決定雖認原處分為觀念通知
    而為不受理之決定，其理由尚有未洽，但因本件被上訴人就其處分之作成，並無
    裁量權，本院自得依法逕就原處分為實體上之判斷，而不另將訴願決定撤銷。從
    而上訴人主張前詞，聲請撤銷訴願決定及原處分，並請求上訴人之女鄭融融免受
    配額之限制，即可辦理來台定居，依其所述之事實，在法律上顯無理由，爰不經
    言詞辯論，逕以判決駁回。核無違誤。
四、上訴論旨，以上訴人究係以原處分違法侵害其「親權」、「家族生活權」，亦或
    養女鄭融融來台定居之權利，或兩者皆有之，原審未為調查、言詞審理並依法闡
    明、查定，亦未於判決內就此項疑問載明得心證之理由，且申請人是否合格，應
    以申請時之事實或法律狀態為斷，每年配額限制僅是「定居許可」處分何時生效
    （內部效力）之因素，主管機關自應對當下合格之申請人，以某種附款之方式或
    不附附款而為定居許可處分。第系爭書函未表明法令依據及理由而原判決對此瑕
    疵未予糾正並據以撤銷。又原審對於上訴人主張應適用大陸地區人民在臺灣地區
    定居數額表第五類之規定未與審究及調查云云，指摘原判決有違背法令之違誤。
五、按「原告之訴，依其所訴之事實，在法律上顯無理由者，行政法院得不經言詞辯
    論，逕以判決駁回之。」行政訴訟法第一百零七條第三項定有明文。查原審以上
    訴人代鄭融融申請來台定居，被上訴人依大陸地區人民在臺灣地區定居數額表第
    七款規定，按八十九年七月起每月二名數額計，依序約編列於民國一○○年九月
    份配額及其可能之遞補情形，均係依規定辦理，被上訴人就該數額並無再行增減
    之行政裁量權，因認依上訴人起訴所述之事實，在法律上顯無理由，爰不經言詞
    辯論，逕以判決駁回其訴，揆諸上開說明，並無違法可言，次查原判決於上訴人
    主張中指其要求適用大陸地區人民在臺灣地區定居數額表類別五，准鄭融融來台
    定居，並於判決理由中表明：「不能以大陸地區人民在臺灣地區定居數額表類別
    七，乃適用於孫子女或曾孫子女，其他養子女並未明確規範，而謂本件之聲請並
    無該規定之適用」等語，尚難認上訴人主張之事實及理由未加以審酌。此外，上
    訴人復就原審採證認事之職權行使，指摘其為不當，聲明廢棄原判決，非有理由
    ，應予駁回。
六、據上論結，本件上訴為無理由，爰依行政訴訟法第二百五十五條第一項、第九十
    八條第三項前段，判決如主文。
中　　華　　民　　國　　九十三　　　年　　　六　　　　月　　　十　　　　日
                    最 高 行 政 法 院  第 二 庭
                                審 判 長 法  官　　　葉　振　權
                                         法  官      林　清　祥
                                         法  官　　　鍾  耀  光
                                         法  官　　　劉　鑫　楨
                                         法  官　　　吳　明　鴻
右  正  本  證  明  與  原  本  無  異
　　　　　　　　　　　　　　　　　　　　 法院書記官　王  福  瀛
中　　華　　民　　國　　九十三　　　年　　　六　　　　月　　　十　　　　日
